【裁判字號】    98,訴,2170
【裁判日期】    990127
【裁判案由】    撤銷所有權移轉登記
【裁判全文】
臺灣臺中地方法院民事判決  98年度訴字第2170號
原      告  祥順電機股份有限公司
法定代理人  丙○○
訴訟代理人  蕭慶鈴    律師
被      告  乙○○
            甲○○
共      同
訴訟代理人  劉  喜    律師
上列當事人間撤銷所有權移轉登記事件，經本院於民國98年12月
30日言詞辯論終結，判決如下：
    主    文
被告間於民國九十七年十月十七日就如附表所示土地及建物所為
之贈與行為，及於民國九十七年十月二十九日就前開不動產所為
所有權移轉行為應予撤銷。
被告甲○○應將如附表所示不動產於民國九十七年十月二十九日
以贈與為原因而為之所有權移轉登記予以塗銷。
訴訟費用由被告負擔。
    事實及理由
壹、原告訴之聲明：如主文所示。
貳、事實摘要：
一、原告起訴主張：被告乙○○於民國93年3月23日至96年3月22
    日期間擔任原告之法定代理人（董事長），為原告申報94年
    度營利事業所得稅業務時，故意短報利息收入、虛報營業成
    本、逃漏稅捐，致遭國稅局處罰鍰共計新台幣（下同）
    1,136,734元，嗣原告於98年3月間起訴請求被告賠償損害，
    經鈞院以98年度訴字第450號判決（98年5月6日判決）被告
    應賠償原告577,736元確定在案。詎原告於98年7月3日向臺
    中市中正地政事務所調閱土地登記謄本時，始發現原告業已
    於97年10月17日將如附表所示不動產（下稱系爭不動產）贈
    與其妻即另被告甲○○，並於97年10月29日辦理所有權移轉
    登記。被告乙○○已無其他財產，是其將系爭不動產贈與另
    被告及移轉登記之無償行為係屬詐害債權行為，爰依民法第
    244條規定訴請撤銷其詐害行為，並請求被告甲○○塗銷所
    有權移轉登記。
二、被告則以：被告為贈與及移轉登記時，原告尚未對被告乙○
    ○提起損害賠償請求之訴訟，故應認被告之行為並非詐害債
    權之行為，被告二人亦無詐害債權之主觀意圖可言。又系爭
    不動產，係由被告甲○○出資（或共同出資）購買，被告二
    人間贈與或移轉登記行為只是使權利歸屬與事實相符合，並
    非詐害行為。又鈞院上開判決未斟酌原告於96年間與訴外人
    威群機電工程有限公司（下稱威群公司）合併，威群公司並
    依與原告間合作承諾協議書約定承受原告之負債（包括系爭
    罰鍰債務在內），原告自不得再向被告請求賠償之事實，是
    該判決尚有未洽。並聲明：請求駁回原告之訴。
參、本院得心證之理由：
一、原告主張之上開事實，業據其提出本院判決書、土地及建物
    登記謄本為證，並經本院查詢被告乙○○名下已無財產無訛
    ，且為被告所不爭執，自堪信為真正。
二、本件關鍵爭點厥為原告公司對被告之侵權行為損害賠償債權
    成立於何時？被告間贈與及移轉登記系爭不動產是否屬於詐
    害行為？原告得否請求撤銷上開行為並塗銷所有權移轉登記
    ？
三、本院基於下列理由，認為原告之訴應予准許：
  (一)按因故意過失不法侵害他人之權利者，負損害賠償責任。民
    法第184條第1項前段定有明文。又債務人所對之無償行為，
    有害及債權者，債權人得聲請法院撤銷之。民法第244條第
    1項亦有明文。是以侵權行為損害賠償之債應自侵權行為時
    即已成立，非至法院判決確定或原告取得執行名義債權始成
    立。否則侵權行為人豈非均得在侵權行為後，判決賠償確定
    或被害人取得執行名義前，肆無忌憚以無償行為脫產以逃避
    損害賠償之責任？此自非民法第244條第1項規範之本旨。是
    以被告辯稱伊為贈與及移轉登記行為時，債權尚未存在，自
    非足取。
  (二)次按債務人所為之有償行為，於行為時明知有損害於債權人
    之權利者，以受益人於受益時亦知其情事者為限，債權人得
    聲請法院撤銷之。民法第244條第2項亦有明文。由本項與前
    項規定之要件相比較可知，債務人無償行為之撤銷，毋庸其
    與受益人於行為時「明知」有損害債權人，是以被告辯稱渠
    等無損害債權之主觀意圖，亦非足取。
  (三)至於被告辯稱系爭不動產係被告甲○○出資（或共同出資）
    購得，則除與系爭不動產移轉登記名義不符外，亦未據其舉
    證以實其說，無足憑採。況系爭不動產係在民國71年間即已
    登記為被告乙○○所有，無論最初為何人出資，依法均應認
    定所有權人即為被告乙○○。是系爭不動產嗣後由被告乙○
    ○贈與及移轉登記予被告甲○○之行為，係屬無償之贈與行
    為，且因行為時原告對被告之債權已成立，是以構成詐害債
    權行為，已如前述，自不因最初係由何人出資購得而有異，
    被告此一辯解，尚非足取。
  (四)被告另辯稱原告與訴外人威群公司間因合併訂有合作承諾協
    議書，原告不得向被告請求損害賠償云云。按確定判決有使
    在前訴未主張之事實（攻擊防禦方法）在後訴即不得主張之
    效力，亦即當事人在前訴訟得提出而未提出之訴訟資料，以
    後即喪失提出之權利，此等效果稱為既判力之失權效、排除
    效、遮斷效〔駱永家著，《既判力之研究》，70年8月3版，
    第19頁參照〕。查被告主張之此一協議書既係於本院確定判
    決即98年度訴字第450號判決，於98年4月15日言詞辯論終結
    前所簽訂，被告自非不得在該案件審理程序中主張此一協議
    書之效力，被告捨此不為（亦未敘明有何難以在前案審理程
    序中提出之正當理由），自難在本件再以此置辯。況查，此
    一協議書中關於原告負債概括承受之約定，應僅具有債權契
    約之性質，依債權契約相對性法理，自僅能拘束契約當事人
    （即原告與訴外人威群公司），被告尚難援引該契約效力為
    對其有利之主張。是以，被告此一辯解，亦非足取。
  (五)綜上所述，被告就系爭不動產所為之無償行為，自屬有害及
    原告之債權（被告乙○○名下已無其他財產，已如前述），
    從而，原告依據民法第244條第1項請求撤銷被告間之詐害債
    權行為（包括債權及物權行為），並據以請求塗銷被告甲○
    ○所有權移轉登記（將系爭不動產之登記狀況回復至被告為
    詐害行為前之原狀），於法有據，應予准許。
肆、結論：本件原告之訴為有理由，依民事訴訟法第78條、第85
    條第1項，判決如主文。
中    華    民    國    99    年    1    月     27    日
                  民事第三庭  法  官  曹宗鼎
上正本係照原本作成。
如對本判決上訴，須於送達後20日內向本院提出上訴狀。
中    華    民    國    99    年    1    月     27    日
                              書記官

司法院資訊處製作；財團法人民間司法改革基金會備份。
